臺灣臺南地方法院刑事判決　　　　　　　　　　　　　九十二年度訴緝字第八一號
　　公　訴　人　臺灣臺南地方法院檢察署檢察官
　　被　　　告　丁○○
　　選任辯護人　陳銘鴻律師
右列被告因偽造文書等案件，經檢察官提起公訴（八十七年度偵字第一五八號），復
經被告為有罪之陳述，本院裁定以簡式審判程序審理並判決如左：
    主  文
丁○○共同連續行使偽造私文書，足以生損害於他人，處有期徒刑陸月，如易科罰金
，以參佰元折算壹日。
    事  實
一、丁○○係己○○（另經臺灣高等法院臺南分院以八十七年度上訴字第一八八三號
    判處有期徒刑一年確定）之妻，自民國八十四年間起，推由己○○任會首而召集
    如附表所示之三個民間互助會，並邀集乙○○、丙○○、謝素雲、戊○○、辛○○、庚○等人參加。嗣於八十五年間，因己○○經營修車廠事業受挫，資金周轉
    困難，己○○與丁○○二人竟共同基於意圖為自己不法所有及行使偽造私文書之
    概括犯意聯絡，利用會員間不相熟識，難以相互聯絡查證得標會員之機會，於附
    表所示之犯罪時間，連續推由己○○多次冒用如附表所示被冒用者名義，以在紙
    上填載被冒用者姓名及如附表所示標金之方式，偽造依習慣足以為投標人表示其
    投標用意證明之具準私文書性質之標單，並持以行使得標。進而明知真正得標人
    非其所冒名之人，連續向活會會員乙○○等人詐稱係該等被冒名者得標，致活會
    會員信以為真而陷於錯誤，各自交付如附表所示之會款予己○○、丁○○二人收
    受，共詐取活會會員交付之會款計新台幣（下同）九十九萬九千六百元，所得款
    項均由己○○用以支應修車廠資金所需，並足以生損害於乙○○等其他活會會員
    。嗣因丁○○、己○○二人於八十六年十月十三日起即自行終止互助會之運作，
    並拒與乙○○等活會會員聯絡後，乙○○等人發覺有異，並相互聯絡查證後，始
    悉受騙。
二、案經乙○○、丙○○、謝素雲、戊○○、辛○○、庚○訴由臺灣臺南地方法院檢
    察署檢察官偵查起訴。
    理  由
一、右揭犯罪事實業據被告丁○○於審理中坦承不諱，核與告訴人即受騙之活會會員
    乙○○、丙○○、戊○○、辛○○、庚○等人於本院審理時以證人身份結證稱所
    述參與互助會、遭冒標情節相符，參以證人己○○於本院八十七年度訴字第五一
    八號調查中，亦已明確供述被告丁○○確有幫忙互助會之事等語（參見本院八十
    七年度訴字第五一八號八十七年八月十三日訊問筆錄），並有互助會名冊三份附
    卷可稽，堪信被告丁○○於本院審理時之自白與事實相符，足以採認。本件事證
    明確，被告丁○○犯行堪以認定，應依法論科。
二、查本件被告丁○○與己○○冒標用之互助會標單，僅係於白紙上記載姓名及一定
    金額之標息，並無載明「標單」字樣，第三人只憑標單內容觀之，雖不能明瞭其
    用意何在，然依該互助會之約定，乃表示該姓名係參與投標之會員，該金額則屬
    標會取款之利息，而足以表示參與互助會競標一定用意之證明，故前開冒標用之
    標單係屬刑法第二百二十條第一項所稱之準文書。復查民間互助會之契約關係，
    是不論何人得標，會首對於已得標領取會款之會員（即死會會員），均得請求給
    付該次應繳會款；而採內標制之互助會中，尚未得標領取會款之會員（即活會會
    員），則應將每會會款扣除當期得標標金後之金額交予會首，是本件被告所詐得
    之金錢即如附表所示之數額。
三、核被告丁○○所為係犯刑法第二百十六條、第二百二十條第一項、第二百十條之
    行使偽造私文書罪及同法第三百三十九條第一項之詐欺取財罪，其與己○○就上
    揭犯行，有犯意之聯絡及行為之分擔，皆為共同正犯，而其偽造如附表所示之被
    冒標者姓名於標單上之偽造署押行為，為偽造私文書之部分行為，偽造後進而行
    使，其偽造之低度行為，則為行使之高度行為所吸收，應僅論以行使偽造私文書
    罪。又被告先後多次行使偽造私文書及詐欺取財犯行，均係時間緊接，方法相似
    ，所犯為構成要件相同之罪，顯皆係基於概括犯意反覆為之，應均依連續犯之規
    定論以一罪，並加重其刑。至其於冒標後向其他活會會員詐取會款，乃一詐欺行
    為同時詐騙多數活會會員，係一行為觸犯數詐欺取財罪名，為想像競合犯，應從
    一重處斷。再者，被告連續行使偽造私文書之目的即在於詐欺取財，其所犯上開
    二罪間，有方法結果之牽連關係，為牽連犯，依法應從一重之連續行使偽造私文
    書罪論處。爰審酌被告之品行、犯罪動機、目的、手段、被害人受騙之金額、本
    件係由被告丁○○之夫己○○擔任會首召集互助會，實際進行冒標情事，被告丁○○僅係從旁襄助其夫己○○相關犯行，參與犯罪情節較輕、詐得之款項均由己○○用以周轉、其犯後雖坦承罪行，惟始終未與被害人商議民事賠償事宜等一切
    情狀，量處如主文所示之刑。另被告行為後，刑法第四十一條業於九十年一月十
    日修正公布，同年月十二日生效，舊法規定犯最重本刑三年以下有期徒刑以下之
    刑之罪，而受六個月以下有期徒刑或拘役之宣告，因身體、教育、職業、家庭之
    關係或其他正當事由，執行顯有困難者，得易科罰金，修正後刑法第四十一條第
    一項規定，凡犯最重本刑五年以下有期徒刑以下之刑之罪，而受六個月以下有期
    徒刑或拘役之宣告，均得易科罰金，比較新舊法之結果，以新法較有利於被告，
    故依刑法第二條第一項前段規定，本案自應適用修正後刑法第四十一條第一項前
    段之規定，諭知易科罰金之折算標準。此外，偽造之標單雖為被告己○○所有，
    並屬犯罪所用之物，然被告己○○持以行使後即予以丟棄而致滅失，業據被告己○○於本院前案審理中供明在卷，本院審酌標單屬於紙質，易於滅失，且案發迄
    今已逾八年之久，衡情應已滅失，為免日後執行困難，爰不另宣告沒收。
據上論斷，應依刑事訴訟法第二百九十九條第一項前段、第二百七十三條之一第一項
，刑法第二條第一項前段、第二十八條、第五十六條、第二百十六條、第二百二十條
第一項、第二百十條、第三百三十九條第一項、第五十五條，第四十一條第一項前段
、罰金罰鍰提高標準條例第一條前段、第二條，判決如主文。
本案經檢察官甲○○到庭執行職務
中      華      民      國    九十三    年      一      月     十九     日
                                  臺灣臺南地方法院刑事第四庭
                                      審判長法  官  蘇清水
                                            法  官  林欣玲
                                            法  官  卓穎毓
右正本證明與原本無異。
如不服本判決，應於判決送達後十日內，向本院提出上訴狀。
                                            書記官  秦建華
中      華      民      國    九十三    年      一      月     二十     日
附錄本案論罪科刑法條：
刑法第二百十六條
行使第二百十條至第二百十五條之文書者，依偽造、變造文書或登載不實事項或使登
載不實事項之規定處斷。
刑法第二百二十條
在紙上或物品上之文字、符號、圖畫、照像，依習慣或特約，足以為表示其用意之證
明者，關於本章及本章以外各罪，以文書論。
刑法第二百十條
偽造、變造私文書，足以生損害於公眾或他人者，處五年以下有期徒刑。
刑法第三百三十九條
意圖為自己或第三人不法之所有，以詐術使人將本人或第三人之物交付者，處五年以
下有期徒刑、拘役或科或併科一千元以下罰金。
以前項方法得財產上不法之利益或使第三人得之者，亦同。
前二項之未遂犯罰之。
附表：
    ┌──┬────┬──┬────┬────┬───┬────┐
    │編號│起迄時間│金額│冒標時間│冒用姓名│標  息│詐得金額│
    ├──┼────┼──┼────┼────┼───┼────┤
    │一  │八十四年│每會│八十五年│壬○○  │一千八│十三萬一│
    │    │十月二十│一萬│十一月二│        │百元  │千二百元│
    │    │五日起，│元，│十五日（│        │      │        │
    │    │至八十七│共三│第十四會│        │      │        │
    │    │年三月二│十會│）      │        │      │        │
    │    │十五日止│    ├────┼────┼───┼────┤
    │    │（每月二│    │八十五年│壬○○  │一千八│十二萬三│
    │    │十五日開│    │十二月二│        │百元  │千元    │
    │    │標）    │    │十五日（│        │      │        │
    │    │        │    │第十五會│        │      │        │
    │    │        │    │）      │        │      │        │
    │    │        │    ├────┼────┼───┼────┤
    │    │        │    │八十六年│吳麗華  │一千八│十一萬四│
    │    │        │    │一月二十│        │百元  │千八百元│
    │    │        │    │五日（第│        │      │        │
    │    ││    │十六會）│        │      │        │
    ├──┼────┼──┼────┼────┼───┼────┤
    │二  │八十五年│每會│八十五年│庚  ○  │三千八│二十二萬│
    │    │四月五日│二萬│十一月五│        │百元  │六千八百│
    │    │起，至八│元，│日（第八│        │      │元      │
    │    │十七年一│共二│會）    │        │      │        │
    │    │月五日止│十二├────┼────┼───┼────┤
    │    │（每月五│會  │八十五年│戊○○  │三千八│二十一萬│
    │    │日開標）│    │十二月五│        │百元  │零六百元│
    │    │        │    │日（第九│        │      │        │
    │    │        │    │會）    │        │      │        │
    ├──┼────┼──┼────┼────┼───┼────┤
    │三  │八十五年│每會│八十五年│辛○○  │一千六│十九萬三│
    │    │十月五日│一萬│十一月五│        │百元  │千二百元│
    │    │起，至八│元，│日（第二│        │      │        │
    │    │十七年十│共二│會）    │        │      │        │
    │    │月五日止│十五│        │        │      │        │
    │    │（每月五│會  │        │        │      │        │
    │    │日開標  │    │        │        │      │        │
    └──┴────┴──┴────┴────┴───┴────┘
